【裁判字號】    92,上更(二),133
【裁判日期】    920513
【裁判案由】    違反稅捐稽徵法
【裁判全文】
臺灣高等法院刑事判決                        九十二年度上更(二)字第一三三號
    上  訴  人  臺灣臺北地方法院檢察署檢察官
    上  訴  人
    即  被  告  丁○○
    選任辯護人  詹啟章律師
右上訴人因被告違反稅捐稽徵法案件，不服臺灣臺北地方法院八十五年度訴字第四七
號，中華民國八十六年一月二十二日第一審判決（起訴案號：臺灣臺北地方法院檢察
署八十三年度偵字第一六一八一、二六○○二號），提起上訴，經最高法院第二次發
回更審，本院判決如左：
    主  文
原判決關於丁○○違反稅捐稽徵法部分及定應執行刑部分均撤銷。
丁○○公司負責人為納稅義務人，以不正當方法逃漏稅捐，處有期徒刑陸月，減為有
期徒刑月，如易科罰金，以拾元折算壹日。
    事  實
一陳德深（已於民國七十八年八月十四日死亡）於七十四年十一月間，出資成立清泉
  投資股份有限公司（設於台北市○○街七十八號五樓，下稱清泉公司），並擔任董
  事長，其後於七十八年四月三日，改由陳德深之外甥丁○○擔任董事長，並於七十
  八年六月十六日辦理變更登記。嗣於七十八年七月間，丁○○身為營利事業所得稅
  納稅義務人清泉公司之負責人，為逃漏清泉公司所有之新台幣（下同）四千零九十
  二萬元定期存款利息所得之稅捐，竟利用清泉公司職員甲○○、蔡雯、曾文孟、
  周漪明、曾文英、丙○○、乙○○等七人（下稱甲○○等七人，該七人涉嫌幫助逃
  漏稅捐部分，未據起訴）名義，在台灣中小企業銀行（下稱台灣企銀）營業部辦理
  定期存款，藉此不正當之方法，於七十九年一、二月間申報營利事業所得稅時，短
  報利息收入六十二萬一千三百十三元，而逃漏清泉公司應繳納之營利事業所得稅十
  五萬五千三百二十九元。
二案經最高法院檢察署函令臺灣臺北地方法院檢察署偵查及經戊○○告發由臺灣臺北
  地方法院檢察署檢察官偵查起訴。
    理  由
一訊據上訴人即被告否認有前開犯行，辯稱：系爭四千零九十二萬元定期存款係陳德
  深個人之財產，於陳德深死亡後即成為陳德深遺產之一部，並非清泉公司之財產，
  清泉公司並未逃漏任何稅捐，況且伊在清泉公司雖名為董事長，然實際經營權均掌
  握在陳德深一人手中，本件借用甲○○等七人名義辦理定期存款一事，伊並不知情
  ，伊完全沒有任何犯罪故意可言等語。惟查：
  (一)前開借用甲○○等七人名義於台灣企銀所辦理之四千零九十二萬元之定期存款係
    清泉公司所有之事實，業據被告丁○○於本案偵審中及臺灣臺北地方法院八十年
    自字第一四三六號被訴侵占案件中供承不諱（見一六一八一號偵查卷第九三頁答
    辯狀、一四二頁，二六００二號偵查卷第二一頁反面，本院上訴字卷第十九頁、
    ），核與同案被告王陳明珠所陳：系爭款項為清泉公司所有，如果是陳德深自己
    的款項會用自己名義存，公司的款項才會用員工的名義存等語相符（見一六一八
    一號偵查卷第十三、二六、五三、一三０、一五六頁，原審卷第三０頁答辯狀，
    本院上更(一)字卷(一)第五九、二二四頁），亦與告訴人戊○○所指述：該筆款項確
    為清泉公司所有等語無間（見一六一八一號偵查卷第三０、七０、一一五頁，本
    院上更(一)字卷(一)第三三七頁補充理由狀），且與證人周漪明於原審法院八十年自
    字第一四三六號案中證稱：「（問：你有台灣中小企銀定期存款七百五十萬元？
    ）答：七百五十萬是丁○○用我名義存入定期，說是公司的錢。」等語相吻合（
    見一六一八一號偵查卷第一三四頁反面），再者，被告與王陳明珠於陳德深死亡
    隔日即七十八年八月十五日確有召開董事會，會中討論系爭定期存款處理事宜，
    並作成確實之會議紀錄，該會議紀錄中亦確認該款項係屬清泉公司所有（見一六
    一八一號偵查卷第一八四頁、本院上更(一)字卷(一)第一五六頁），此外，甲○○等
    七人曾出具確認書表明各該存於台灣企銀之定期存款均屬清泉公司所有，清泉公
    司亦出具承諾書表明系爭款項確為公司所有，並願補繳所得稅款，稅捐機關並認
    定該筆存款確係清泉公司之存款而處分補繳稅款等情，有該確認書、承諾書及財
    政部台北市國稅局（下稱台北市國稅局）八十九年十二月二十九日財北國稅審三
    字第八九一九四八四三號函、八十四年七月四日財北國稅審字參字第八四○二
    八一四四號函附卷（見本院上更(一)字卷(一)第一七七至一九六頁、一六一八一號偵
    查卷第七二頁）可按，已堪認前揭四千零九十二萬元之定期存款確屬清泉公司所
    有無疑。至證人蔡雯、曾文孟、王喜美、周漪明、曾文英、己○○等人證稱：
    不知該定期存款係清泉公司所有或陳德深個人所有等語（見一六一八一號偵查卷
    第一三三、一三五、一六六頁，本院上更(一)字卷(一)第九七、九八、一二八、一六
    九頁，本院卷第四０頁），均未表明系爭存款確屬陳德深所有，彼等前開不確定
    之證詞，自難作為有利被告之認定。是被告於本院翻異前詞，稱系爭定期存款係
    陳德深個人所有，應屬陳德深之遺產云云，顯非可採。
  (二)至被告辯稱伊僅係掛名之董事長，本件借用甲○○等七人辦理定期存款之事伊全
    不知情云云。惟查：被告指示甲○○等七人辦理系爭定期存款等情，業據證人蔡
    雯、周漪明、曾文孟於原審法院八十年自字一四三六號侵占案件審理中分別證
    稱：「（問蔡雯：你有一筆定期存款存入台灣中小企業銀行營業部四四二萬元
    ，如何來？）答：是公司負責人丁○○問我們要不要定期．．到期提領．．提領
    後錢交給徐（崇雄）」；「（問周漪明：你有在台灣中小企銀定期存款七五０萬
    元？）答：七五０萬元是丁○○用我名義存入定期，說是公司的錢．．到期提領
    ，交給徐（崇雄）」；「（問曾文孟：你有七百萬元定期存款？）答：是丁○○
    以我的名義存入七百萬元定期存款」等語（見一六一八一號偵查卷第一三三、一
    三四、一三五頁），至為明確；且被告於該案警詢中亦自陳：我是經全體股東同
    意推任為董事長並正式接任等語（見本院上更(一)字卷(二)第七六頁），而被告於七
    十八年六月十六日已辦理變更登記為清泉公司之董事長，則有台北市政府建設局
    八十五年三月九日建一字第八五二七一二九八號函附之清泉公司設立及變更登
    記資料存卷（見原審卷第五七至六三頁）可按，再者，於被告以清泉公司名義回
    覆財政部台北國稅局之函件中，已清楚載明：「民國七十八年實際負責人陳德深
    將清泉投資公司所有之資金（本公司資金部分以人頭名義處理）約四千萬元，要
    求本人（丁○○）再以可靠之人頭周漪明等七人名義購買定存單」等語（見本院
    上更(一)字卷(一)第一七九頁），益徵被告確係納稅義務人清泉公司之負責人，對上
    情知之甚稔，是被告辯稱伊僅係掛名董事長，對辦理定期存款等事均不知情云云
    ，顯係卸飾之詞，尚無可採。且按諸經驗法則，案發之時之供述較少權衡利害得
    失，較之事後翻異之詞，自較可採信，是證人蔡雯、周漪明嗣後證稱：不記得
    誰找彼等去辦理定存云云（見本院上更(一)字卷(一)第九七、九八頁），及證人己○
    ○證稱：我不知道被告有無叫甲○○等七人去辦定存，我「覺得」被告沒有權叫
    公司員工去辦定存云云（見本院卷第四二頁），均屬不確定之證詞或個人意見之
    陳述，尚不足以據為被告有利之認定。至證人曾文孟事後翻異前詞，與證人曾文
    英分別證稱：系爭定存是陳德深叫彼等辦理的云云（見本院上更(一)字卷(一)第一六
    九、一二八頁），及證人蔡雯、周漪明、楊雯慧證稱：丁○○在公司沒有特定
    工作，陳德深叫他做什麼就做什麼，以為陳德深才是董事長云云（見原審卷第九
    六、一０七至一０九頁），與前揭事證不符，顯係事後迴護被告之詞，均不足採
    信。
  (三)被告為納稅義務人清泉公司之負責人，竟利用甲○○等七人之名義辦理四千零九
    十二萬元之定期存款，以此不正方法隱匿利息所得六十二萬一千三百十三元，逃
    漏營利事業所得稅額十五萬五千三百二十九元等情，有台北市國稅局八十四年九
    月十六日財北國稅中正財字第５Ｚ0000000000號處分書、八十四年
    九月二十九日財北國稅資字第八四一七九○三七號函附清泉公司七十八年度報
    稅資料、八十九年九月二日財北國稅審三字第八０九三三二二五號函附之利息所
    得核算表、八十九年十二月二十九日財北國稅審三字第八九一九四八四三號函附
    清泉公司漏報利息裁罰案相關資料及台灣企銀營業部八十九年九月二十五日八九
    營業字第一二七七號函附利息明細表在卷（見一六一八一號卷第八二至八九頁、
    本院上更(一)字卷(一)第六一、六二、一一０、一七七至一九六頁）可按，並經證人
    即台北市國稅局承辦人員劉幸珍於本院前審到庭證明屬實（見本院上更(一)字卷(一)
    第一五七頁）。
  (四)綜上，被告丁○○所辯系爭四千零九十二萬元定期存款係公司所有，且伊未參與
    本件找人頭辦理定存之事云云，均不足採，本件事證明確，被告犯行堪予認定。
    至甲○○等七人於辦理前揭定期存款存入時，清泉公司以彰化商業銀行台北分行
    之存提款紀錄，固無大筆資金提出之資料，而陳德深之銀行帳戶在存款存入前十
    日或當日有大筆款項之提出情事，惟此等事證僅能證明陳德深於當時有提款之事
    實，仍無積極證據證明陳德深所提出之款項係辦理上揭定期存款，尚不足以憑此
    為被告有利之認定。又被告雖曾於本院審理中另聲請傳訊證人甲○○、丙○○、
    乙○○等人出庭作證，惟嗣已撤回前項聲請（見本院卷第三一、五四頁），本院
    經核亦無傳訊該等證人之必要，附此敘明。
二查被告丁○○係納稅義務人清泉公司之負責人，其以不正當之方法逃漏稅捐，依稅
  捐稽徵法第四十七條第一款之規定，應負納稅義務人逃漏稅捐之刑責。是核其所為
  ，係犯稅捐稽徵法第四十一條之以不正當方法逃漏稅捐罪。再查被告行為後，刑法
  第四十一條已於九十年一月四日修正，同年月十日經總統公布施行之，修正後之刑
  法第四十一條規定：「犯最重本刑為五年以下有期徒刑以下之刑之罪，而受六個月
  以下有期徒刑或拘役之宣告，因身體、教育、職業、家庭之關係或其他正當事由，
  執行顯有困難者，得以一元以上三元以下折算一日，易科罰金。但確因不執行所宣
  告之刑，難收矯正之效，或難以維持法秩序者，不在此限。」「併合處罰之數罪，
  均有前項情形，其應執行之刑逾六月者，亦同。」；該規定與修正前刑法第四十一
  條規定：「犯最重本刑為三年以下有期徒刑以下之刑之罪，而受六個月以下有期徒
  刑或拘役之宣告，因身體、教育、職業、家庭之關係，執行顯有困難者，得以一元
  以上三元以下折算一日，易科罰金。」比較，修正後之規定將可諭知易科罰金之罪
  由犯最重本刑為三年以下有期徒刑以下之刑之罪擴大至犯最重本刑為五年以下有期
  徒刑以下之刑之罪。就被告所犯稅捐稽徵法第四十七條第一款、第四十一條之罪部
  分，以修正後之規定較有利於被告，是依刑法第二條第一項前段之規定，應適用裁
  判時之法律即修正後之刑法第四十一條規定對被告所犯之罪諭知易科罰金之折算標
  準。又修正前戡亂時期罰金罰鍰提高標準條例第二條第一項原規定易科罰金係就其
  原定數額提高為十倍折算一日，嗣於八十年五月六日修正公布名稱改為罰金罰鍰提
  高標準條例，該條例第二條並於八十二年二月五日修正為易科罰金之折算標準提高
  為一百倍折算一日，故此部分比較新舊法，以修正前之戡亂時期罰金罰鍰提高標準
  條例之規定較有利於被告，依刑法第二條第一項但書之規定，應適用戡亂時期罰金
  罰鍰提高標準條例處斷。
三原審詳查後予以論罪科刑，固非無據。惟查：(一)本件被告所犯稅捐稽徵法第四十七
  條第一款、第四十一條之罪，需以納稅義務人於報稅時故以不正當之方法逃漏稅捐
  ，始足當之，本件納稅義務人清泉公司係於七十九年一、二月申報營利事業所得稅
  時漏報利息所得，而陳德深早於七十八年間即已經死亡，是縱認陳德深曾夥同被告
  參與將清泉公司資金以甲○○等七人名義辦理定存之事，然尚不能完全排除陳德深
  於報稅時仍然誠實申報之可能，而陳德深既於報稅前即已死亡，並未參與營利事業
  所得稅之申報，則其是否逃漏稅捐即屬難以證明，原審逕認陳德深為本件被告之共
  犯，尚嫌速斷。(二)本件甲○○等七人受被告指使辦理高額之定期存款，並於交還存
  款時受有報酬，衡諸常情，自無不知被告所為係投機取巧，而有逃漏稅捐之可能，
  原審逕認甲○○等人為不知情之人，而認被告為間接正犯，亦有未洽。(三)本件被告
  行為後刑法第四十一條已經修正，原審未及於新舊法之比較適用，應予補充。是被
  告上訴否認犯罪，及檢察官上訴認原審判決量刑過輕，而指摘原判決不當，固均無
  理由，惟原判決關於被告違反稅捐稽徵法部分既有上開可議之處，即屬無可維持，
  應就該部分暨定執行刑部分予以撤銷改判。爰審酌被告之品行、公司逃漏稅捐所生
  之損害非鉅，被告事後飾詞否認之態度等一切情狀，量處有期徒刑六月。又按被告
  所為上開犯行之犯罪時間係在七十九年十月三十一日以前，符合中華民國八十年罪
  犯減刑條例第四條第二項、第八條之減刑條件，依該條例第二條第一項第二款第三
  目之規定，應減其宣告刑二分之一。是依法減刑為有期徒刑三月，並諭知易科罰金
  之標準。至甲○○等七人是否另涉幫助逃漏稅捐情事，應由檢察官另為適法之處理
  ，附此說明。
四據上論斷，應依刑事訴訟法第三百六十九條第一項前段、第三百六十四條、第二百
  九十九條第一項前段，稅捐稽徵法第四十七條第一款、第四十一條，刑法第十一條
  前段、第二條第一項、第四十一條第一項前段（修正後），戡亂時期罰金罰鍰提高
  標準條例第二條第一項（修正前），中華民國八十年罪犯減刑條例第二條第一項第
  二款第三目、第四條第二項、第八條，判決如主文。
本案經檢察官張秋雲到庭執行職務。
中      華      民      國    九十二    年      五      月     十三     日
                              臺灣高等法院刑事第四庭
                                  審判長法  官  蔡  永  昌
                                        法  官  李  英  豪
                                        法  官  徐  昌  錦
右正本證明與原本無異。
如不服本判決，應於收受送達後十日內向本院提出上訴書狀，其未敘述上訴之理由者
並得於提起上訴後十日內向本院補提理由書（均須按他造當事人之人數附繕本）。
                                        書記官  吳  金  來
中      華      民      國    九十二    年      五      月      十五    日
附錄    本判決論罪科刑法條：
稅捐稽徵法第四十一條
納稅義務人以詐術或其他不正當方法逃漏稅者，處五年以下有期徒刑、拘或科或併科
新台幣六萬元以下罰金。
第四十七條  本法關於納稅義務人、扣繳義務人及代徵人應處徒刑之規定，於左列之
人適用之：
一  公司法規定之公司負責人。
二  民法或其他法律規定對外代表法人之董事或理事。
三  商業登記法規定之商業負責人。
四  其他非法人團體之代表人或管理人。


司法院資訊處製作；財團法人民間司法改革基金會備份。
